臺灣高等法院民事判決　　　　　　　　　100年度上字第629號
上　訴　人即
附帶被上訴人　李文安
訴　訟代理人　林志強律師
　　　　　　　蔡靜娟律師
被　上訴人即
附　帶上訴人　吳佩璇
訴　訟代理人　郭睦萱律師
複　代　理人　粘怡華律師
上列當事人間請求返還借款事件，上訴人對於中華民國100 年4
月20日臺灣臺北地方法院99年度訴字第3669號第一審判決提起上
訴，被上訴人為附帶上訴，本院於100 年11月9 日言詞辯論終結
，判決如下：
    主      文
原判決主文第二項，關於駁回吳佩璇其餘之訴部分，及該部分假
執行之聲請，暨訴訟費用之裁判，均廢棄。
李文安應再給付吳佩璇新台幣壹萬元，及自民國九十九年七月二
日起至清償日止，按年息百分之五計算之利息。
李文安之上訴駁回。
第一、二審訴訟費用，由李文安負擔。
    事實及理由
一、被上訴人即附帶上訴人吳佩璇（下稱吳佩璇）起訴主張：
  (一)上訴人即附帶被上訴人李文安（下稱李文安）於民國（下同
    ）93、94年間曾陸續向吳佩璇借款，借款金額及過程分別為
    ：(1)於93年5 月19日，吳佩璇自中央信託局匯款新台幣（下
    同）80萬元予李文安。(2)李文安於93年5 月間自吳佩璇臺灣
    銀行之帳戶以ATM 提款方式分次提領現金計39萬、吳佩璇另
    交付現金1 萬元予李文安。(3)於94年8 月9 日，吳佩璇復自
    合作金庫匯款70萬元予李文安，總計為190 萬元，系爭190
    萬元債務未定有清償期。嗣後兩造於95年間結婚，因兩造感
    情漸不睦，於99年間離婚，期間吳佩璇曾多次向李文安催討
    系爭190 萬元債務，均未獲李文安清償。吳佩璇曾於99年3
    月7 日傳送簡訊予李文安，要求李文安應於3 日內清償債務
    ，經李文安於數日內回電表示承認確有積欠吳佩璇系爭190
    萬元債務乙事，並承諾願意清償，惟李文安迄今尚未返還任
    何款項予吳佩璇。
  (二)爰依消費借貸及不當得利之法律關係提起本訴，求為判決：
    1.李文安應給付吳佩璇190 萬元及自起訴狀繕本送達翌日起
    至清償日止，按年息5%計算之利息。2.願供擔保，以代釋明
    ，請准宣告假執行。
二、上訴人即附帶被上訴人李文安則以：
  (一)關於吳佩璇主張交付款項部分，其中就現金1 萬元，吳佩璇
    未能證明確已交付予李文安，顯屬空言主張。吳佩璇雖另確
    有交付189 萬元予李文安之事實，然吳佩璇交付該款項之原
    因，或係安樂剪燙店之投資款、增資款，或係兩造為準備結
    婚、購買家具之籌備款等，原因多端，吳佩璇自應就兩造間
    係基於借貸意思表示之合致，負舉證責任。兩造斯時僅為朋
    友關係，若如吳佩璇所稱李文安僅還過一、兩次利息，則期
    間吳佩璇豈有未曾要求李文安按期付息，反而陸續借出高達
    190 萬元之金額，實有違經驗法則。倘李文安多次向吳佩璇
    借款，長期積欠利息及本金不還，事後吳佩璇豈會與李文安
    結為連理，顯悖離常理。
  (二)系爭款項並非借款，乃係吳佩璇因其他原因所交付，吳佩璇
    自無可能於無法律上原因之情形下，而為多次給付，吳佩璇
    依不當得利規定請求返還即有可議。況兩造除共同經營美髮
    事實外，別無其他金錢糾紛，實則系爭款項乃係兩造共同於
    93年間承受安樂剪燙店之營業，營業期間諸如設備之購買、
    裝潢更新、人員聘任等，均花費甚鉅，是為執行合夥事務，
    吳佩璇始陸續投入系爭款項，且李文安亦向銀行貸款高達20
    0 萬元，堪認系爭款項係吳佩璇為執行共同事業而支出之費
    用，尚非無法律上之原因。
  (三)兩造於99年3 月8 日簽訂離婚協議書，約定「雙方同意在上
    述所協議內容之外的財產及債務，各自名下之財產歸各自所
    有，各自名下之債務各自理直，與對方無關，雙方並拋棄對
    對方夫妻剩餘財產分配之請求權。」等語，顯見兩造就彼此
    間之一切債權債務，有不再相互請求，且維持離婚時實際財
    產歸屬現狀而不再更動之約定，並無獨留系爭款項之爭議待
    訴訟解決之可能等語，資為抗辯。
三、原審判決李文安應給付吳佩璇189 萬元，及自99年7 月2 日
    起至清償日止，按年息5%計算之利息。駁回吳佩璇其餘之訴
    。李文安提起上訴，上訴聲明為：(一)原判決不利於李文安部
    分廢棄。(二)上開廢棄部分，吳佩璇於第一審之訴及假執行之
    聲請均駁回。(三)如受不利判決，願供擔保請准宣告免為假執
    行。吳佩璇提起附帶上訴，附帶上訴聲明為：(一)原判決不利
    於吳佩璇部分廢棄。(二)上開廢棄部分，李文安應給付吳佩璇
    10,000元，及自99年7 月2 日起至清償日止按年息5%計算之
    利息。李文安就吳佩璇附帶上訴部分答辯聲明：(一)附帶上訴
    駁回。(二)如受不利判決，願供擔保請准宣告免為假執行。吳
    佩璇就李文安上訴部分答辯聲明：上訴駁回。
四、本件不爭執事項：
  (一)吳佩璇曾於93年5 月19日自中央信託局匯款80萬元予李文安
    ，李文安另於93年5 月間自吳佩璇臺灣銀行之帳戶以ATM 提
    款方式分次提領現金計39萬，及吳佩璇於94年8 月9 日復自
    合作金庫匯款70萬元予李文安。吳佩璇確有交付至少189 萬
    元之款項予李文安。
  (二)依安樂剪燙店合夥契約書之記載，吳佩璇投資安樂剪燙店之
    出資額為15萬元。
  (三)兩造於99年3 月8 日簽訂離婚協議書，其中第3 條約定：「
    雙方同意在上述所協議內容之外的財產及債務，各自名下之
    財產歸各自所有，各自名下之債務各自理直，與對方無關，
    雙方並拋棄對對方夫妻剩餘財產分配之請求權。」。
五、本件爭點：
  (一)兩造間就系爭款項是否有消費借貸關係存在？若有，則吳佩
    璇得否請求李文安返還？
  (二)吳佩璇得否依不當得利請求李文安返還系爭款項？
六、李文安上訴部分：
    按稱消費借貸者，於當事人間必本於借貸之意思合致，而有
    移轉金錢或其他代替物之所有權於他方之行為，始得當之。
    是以消費借貸，因交付金錢之原因多端，除有金錢之交付外
    ，尚須本於借貸之意思而為交付，方克成立。倘當事人主張
    與他方有消費借貸關係存在者，自應就該借貸意思互相表示
    合致及借款業已交付之事實，均負舉證之責任（最高法院98
    年台上字第1045號判決意旨參照）。
  (一)查吳佩璇於(1)93年5 月19日自中央信託局匯款80萬元、(2)於
    94年8 月9 日自合作金庫匯款70萬元予李文安，有中央信託
    局匯出匯款回條聯、合作金庫銀行匯款回條聯在卷可稽（原
    審卷第4 、6 頁）。李文安於93年5 月間，自吳佩璇臺灣銀
    行之帳戶以ATM 提款方式分次提領現金計39萬元，有存摺存
    款歷史明細批次查詢在卷可稽（原審卷第5 頁）。上情為兩
    造不爭執，可認吳佩璇有交付189 萬元予李文安為實。
  (二)次查：
    1.證人劉憲武證稱略以：伊為李文安父親之員工，兩造簽離
      婚協議書時伊有到場。李文安的父親請伊到場幫兩造簽離
      婚協議書，在場人有伊、吳佩璇、吳佩璇之父親、吳卓娟
      、吳卓娟之配偶、李文安。伊當場有跟對造要190 萬元的
      借據，因為伊出門時，李文安的父親有特別交代伊，要把
      這張借據要回來，不要留尾，這張借據伊沒有要到等語（
      原審卷第104 至106 頁）。
    2.證人吳卓娟證述略稱：伊為吳佩璇之胞姐，兩造簽離婚協
      議書時伊有在場，證人劉憲武當天有跟吳佩璇要借據，當
      天沒有出示借據給證人劉憲武看，因伊和吳佩璇找不到借
      據，也沒有把找不到借據的事情跟證人劉憲武講等語（原
      審卷第104 至105 頁反面）。又稱：於94年時夏天或秋天
      ，吳佩璇來找伊，哭訴說李文安欠她錢，人不見了，那時
      吳佩璇拿了3 張借據給伊看，伊才知道李文安跟吳佩璇借
      了190萬元之事等語（原審卷第117頁至反面）。
    3.李文安於原審100 年2 月14日言詞辯論期日陳述稱：簽離
      婚協議書之前，吳佩璇在電話說手中有伊的欠條，所以伊
      向證人吳卓娟要欠條，但是沒有要到，證人吳卓娟說沒有
      帶，隔天再寄給伊。離婚協議書簽訂時，有提到欠條要還
      給伊等語（原審卷第115 頁反面至116 頁）。
    4.吳佩璇於簽署離婚協議書前曾以電話簡訊通知李文安略以
      ：「明天三月八日早上十點各自帶一名見證人至信義戶政
      事務所辦離婚……你欠我190 萬元限三日內清還，你有簽
      借據！」，有電話簡訊翻拍畫面在卷可稽（原審卷第7 頁
      ）。李文安不爭執曾以電話留言予吳佩璇以：「那至於19
      0 萬那個，欠的那個，是當初賣身契欠下來的，我不願意
      欠你那個，當然我未來我會努力還。」，有語音留言在卷
      可稽（原審卷第8 頁、本院卷第199 頁反面）。
    5.綜上事證，李文安於兩造結婚前曾收受吳佩璇交付金錢，
      且吳佩璇於簽署離婚協議書之前，曾要求李文安清償190
      萬元，亦據李文安留言給吳佩璇自稱有欠190 萬元，並且
      未來會努力還等語。於兩造簽訂離婚協議書時，李文安及
      證人劉憲武均曾要求吳佩璇返還190 萬元借據，及證人吳
      卓娟證稱兩造間有190 萬元借貸及借據存在等情，是兩造
      間借貸意思表示一致，吳佩璇本於借貸之意思交付190 萬
      元予李文安，可以認定。
  (三)關於系爭190 萬元非因合夥而交付：
    1.查：(1)93年6 月8 日安樂剪燙店合夥契約書記載，合夥人
      吳佩璇出資額為15萬元、李謝金枝（即李文安之母親）出
      資額150 萬元、劉憲武（即李文安父親之員工）出資額60
      萬元、謝麗如出資額60萬元，合計285 萬元，有安樂剪燙
      店合夥契約書在卷可稽（原審卷第54至55頁）。吳佩璇不
      爭執曾出資15萬元經營安樂剪燙店（本院卷第168 頁反面
      ），(2)李文安於93年5 月7 日與鉅星管理顧問股份有限公
      司簽署加盟關係暨服務標章使用授權合約書，授權經營「
      巨星髮型加盟連鎖安樂店」，有授權合約書在卷可稽（本
      院卷第103 至108 頁）；嗣於93年6 月3 日，李文安以巨
      星剪燙安樂店負責人名義，向臺北國際商業銀行申請貸款
      200 萬元，吳佩璇為該200 萬元借款之連帶保證人，有貸
      款申請書、93年7 月13日臺北國際商業銀行借據在卷可稽
      （本院卷第98、109 頁）。(3)觀之李文安提出「基隆安樂
      展店開辦準備金」明細表，記載店內硬體、器具、用品、
      展店教育訓練、加盟權利金、管理諮詢費、廣告費、代辦
      展店費用等項目，預估費用為2,920,440 元。由上事證可
      認，李文安負責經營安樂剪燙店，於93年7 月間，安樂剪
      燙店之經營資金計有李文安向銀行借貸200 萬元，及吳佩
      璇等4 人出資計285 萬元，足以支付經營事業所需。尚難
      認吳佩璇給付金錢予李文安係供合夥事業之經營。李文安
      未舉其他證據證明吳佩璇交付金錢係因合夥而給付，李文
      安抗辯吳佩璇交付之金錢係為執行兩造經營共同事業而支
      出之費用及給付增資款等語，為不可採。
    2.93年6 月8 日合夥契約書第4 條固記載：「本店再經多數
      合夥人一致同意繼續由李文安先生擔任負責人及賣出所有
      股份，和繼續辦理一切有關業務事宜。」，上開約定並未
      記載李文安將股份出賣予何人。李文安未立證證明伊將股
      權以190 萬元出售予吳佩璇，不能認吳佩璇交付金錢予李
      文安係為買受合夥之股份。
    3.吳佩璇於98年12月1 日致李文安之書信中固提及「3 年過
      去了，債務也快還清了」等語，有書信一件在卷可稽（原
      審卷第143 至146 頁）。經查，上開書信時間係於兩造婚
      姻存續中，且詳閱該書信全文，吳佩璇未提及是何債務。
      不能遽認該書信內容與系爭190 萬元債權債務有關聯。
  (四)關於系爭190 萬元債權債務未經兩造離婚協議拋棄：
    1.查兩造於99年3 月8 日簽署離婚協議書，內容略以：「立
      書人男方李文安（以下簡稱甲方）、女方吳佩璇（以下簡
      稱乙方），雙方本為夫妻，因已無法繼續維持婚姻關係，
      雙方同意協議離婚，……內容如下：一雙方同意於簽訂本
      協議書後，共同到戶政機關辦理離婚登記，婚姻關係消滅
      ，從此男婚女嫁互不相欠。二雙方所生之子……之監護權
      歸乙方所有，扶養費用由乙方負擔，甲方有永久的探視權
      ，在不影響子女正常作息之情況下向乙方約定好探視的時
      間地點……探視。三雙方同意在上述所協議內容之外的財
      產及債務，各自名下之財產歸各自所有，各自名下之債務
      各自理直，與對方無關，雙方並拋棄對對方夫妻剩餘財產
      分配之請求權。」，有離婚協議書在卷可稽（原審卷第37
      頁）。依上開內容，離婚協議書未記載系爭190 萬元債權
      債務關係，且第3 條文字文義明白「各自名下債務各自理
      直」，並非免除債務之意思；另「拋棄對對方夫妻剩餘財
      產分配請求權」，應認係專指夫妻剩餘財產分配請求權之
      拋棄，非拋棄系爭190 萬元之借款返還請求權。
    2.兩造於簽署離婚協議書之前，曾就離婚協議書之內容為討
      論，李文安陳述稱：原先吳佩璇針對其個人隱私及資料需
      保持緘默擬訂罰則，嗣兩造協議將離婚後衍生問題簡單化
      ，即以婚姻所生身分關係、子女監護及扶養費用，及債權
      債務關係為內容作為離婚協議書之內容等語，並有吳佩璇
      提出之離婚協議書擬稿、吳佩璇於99年3 月7 日寄予李文
      安之電子郵件在卷可稽（本院卷第75、84、86頁）。經詳
      閱吳佩璇提出之離婚協議之擬稿內容，可認兩造於簽署離
      婚協議書之前並未就系爭190 萬元債權債務為協議。
    3.見證兩造離婚之證人吳卓娟證述略稱：簽離婚協議書時沒
      有討論到190 萬元的事，證人劉憲武只有講一下子說那借
      據有沒有帶，伊就把話題帶開等語（原審卷第117 頁）。
      可認兩造於簽訂離婚協議書時，亦未提及系爭190 萬元債
      權債務如何處理。
    4.證人劉憲武證稱略以：伊當場有跟對造要借據，吳佩璇、
      證人吳卓娟說剩下的都不用談，只要小朋友的紅包8 萬多
      元還給她。伊認為吳佩璇、證人吳卓娟說「我不會跟你們
      要」之口頭上言詞，及伊看到離婚協議書記載「債務各自
      理直」，伊就放心未要求將190 萬元債權債務關係補載於
      離婚協議書上等語（原審卷第104 至107 頁反面）。證人
      劉憲武稱其認知系爭190 萬元無須返還。惟查，兩造於離
      婚協議簽署之前、簽署當時，均未就系爭190 萬元債權債
      務為協議，詳前2.、3.所述，是不能以證人劉憲武之上開
      證述為有利於李文安之認定。
    5.綜上，李文安辯稱離婚協議書就兩造彼此間一切債權債務
      關係，包括本件爭執金額在內，有不再相互請求，維持離
      婚時實際財產歸屬現狀之意思等語，為不可採。
  (五)李文安未立證證明其於93年5 月間自吳佩璇臺灣銀行帳戶分
    次提領現金39萬元，係為購買家電及家具。李文安上開抗辯
    ，乏據可憑，係非可採。李文安辯稱吳佩璇不無利用伊患有
    精神障礙疾病，而盜蓋伊印章或偽造借據等語。惟查，於本
    案起訴前吳佩璇以簡訊請求李文安返還190 萬元，據李文安
    自承有欠190 萬元，並且未來會努力還等語。李文安上開抗
    辯，不能採信。
  (六)綜上，李文安抗辯兩造間無190 萬元消費借貸關係，為無可
    採。是吳佩璇主張依消費借貸之法律關係，請求李文安給付
    189 萬元及自99年7 月2 日起至清償日止，按年息5%計算之
    利息，為有理由。
七、吳佩璇附帶上訴部分：
    經查，李文安於兩造結婚前曾收受吳佩璇交付金錢，吳佩璇
    於簽署離婚協議書之前，曾要求李文安清償190 萬元，據李
    文安於給吳佩璇之語音留言中自承有欠190 萬元，並且未來
    會努力還等語。於兩造簽訂離婚協議書時，李文安及證人劉
    憲武均曾要求吳佩璇返還190 萬元借據，證人吳卓娟亦證稱
    兩造間有190 萬元借貸存在，足認李文安向吳佩璇借款190
    萬元為實，業經認定詳前理由六所述。是以，吳佩璇主張依
    消費借貸關係，附帶上訴請求李文安再給付10,000元，及自
    起訴狀繕本送達翌日即99年7 月2 日起（原審卷第19頁）至
    清償日止按年息5%計算之利息，為有理由，應予准許。
八、綜上所述，吳佩璇主張本於消費借貸之法律關係，請求李文
    安給付190 萬元及自99年7 月2 日起至清償日止，按年息5%
    計算之利息，為有理由，應予准許。原審就逾189 萬元本息
    部分，為吳佩璇敗訴之判決，尚有未洽。吳佩璇附帶上訴意
    旨就此部分指摘原判決不當，求予廢棄改判，為有理由，爰
    由本院廢棄改判如主文第二項所示。至於上開應准許部分，
    原審判命李文安給付189 萬元本息，並為假執行之宣告，核
    無違誤，李文安上訴意旨，就此部分指摘原判決不當，求予
    廢棄，為無理由，應駁回其上訴。
九、本件事證已臻明確，兩造其餘攻擊防禦方法及未經援用之舉
    證，經審酌核與本件判決結果不生影響，不再逐一論述，附
    此敘明。
十、據上論結，本件李文安之上訴，為無理由；吳佩璇之附帶上
    訴，為有理由，依民事訴訟法第450 條、第449 條第1 項、
    第78條，判決如主文。
中    華    民    國    100   年    11    月    23    日
                    民事第二庭
                        審判長法  官  吳謙仁
                              法  官  蘇瑞華
                              法  官  李瓊蔭
正本係照原本作成。
如不服本判決，應於收受送達後20日內向本院提出上訴書狀，其
未表明上訴理由者，應於提出上訴後20日內向本院補提理由書狀
（均須按他造當事人之人數附繕本）上訴時應提出委任律師或具
有律師資格之人之委任狀；委任有律師資格者，另應附具律師資
格證書及釋明委任人與受任人有民事訴訟法第466條之1第1項但
書或第2項（詳附註）所定關係之釋明文書影本。如委任律師提
起上訴者，應一併繳納上訴審裁判費。
中    華    民    國   100    年    11    月    24    日
                              書記官  王才生
附註：
民事訴訟法第466條之1（第1項、第2項）：
對於第二審判決上訴，上訴人應委任律師為訴訟代理人。但上訴
人或其他法定代理人具有律師資格者，不在此限。
上訴人之配偶、三親等內之血親、二親等內之姻親，或上訴人為
法人、中央或地方機關時，其所屬專任人員具有律師資格並經法
院認為適當者，亦得為第三審訴訟代理人。